【裁判字號】    88,自,472
【裁判日期】    891027
【裁判案由】    誣告等
【裁判全文】
臺灣板橋地方法院刑事判決                          八十八年度自字第四七二號
    自  訴  人  甲○○
    自訴代理人  黃炳飛律師
    被      告  丁○○
    選任辯護人  陳鄭權律師
                陳鼎正律師
                薛松雨
右列被告因誣告案件，經自訴人提起自訴，本院判決如左：
    主  文
丁○○無罪。
    理  由
一、自訴意旨略以：緣被告丁○○為煥臣陶磁藝術有限公司（以下簡稱煥臣公司）負
    責人，明知鈺萱壼為案外人乙○○所製作，竟於八十一年十二月七日未經乙○○
    同意，私自將前開著作物向內政部登記為煥臣公司所創作之美術著作，並於八十
    二年間以自訴人所販賣之茗香壼係仿製品，侵害其著作權，對自訴人濫行提起刑
    事告訴，經臺灣板橋地方法院檢察署檢察官八十二年度偵字第一０五九八號、第
    九九一七號未詳查相關事證，僅聽被告片面之詞，竟對自訴人提起公訴，嗣經自
    訴人提供事實真相及相關證據，終經貴院八十三年度訴字第二六一號刑事判決諭
    知自訴人無罪，無奈被告一再不服聲明上訴，惟迭經臺灣高等法院八十四年度上
    訴字第六六六一號、最高法院八十六年度台上字第二一四八號、臺灣高等法院八
    十六年度上更（一）字第三九八號、最高法院八十八年度台上字第四七００號刑
    事判決駁回上訴確定，是被告捏造不實事實誣指自訴人侵害著作權，因認被告涉
    犯刑法第一百六十九條第一項之誣告罪云云。
二、訊據被告丁○○堅決否認有何誣告犯行，辯稱：鈺萱壼係伊公司職員陳煥臣、郭
    介正合力完成之創作，並據此向內政部申請著作權登記，亦經核准在案，迄今均
    未遭撤銷，自足認鈺萱壼確為伊公司所創作開發，至前案八十三年度訴字第二六
    一號判決採信證人乙○○、莊榮華、丙○○之證言，認定鈺萱壼非煥臣公司著作
    ，進而為自訴人無罪之認定，惟煥臣公司自創作鈺萱壼後，即開始委託代工廠代
    工，證人乙○○亦曾為伊公司代工數量達一萬零四十七支，衡情苟該壼係渠所創
    作，何以乙○○猶為煥臣公司代工？而未向被告主張其著作權益，是其所供該鈺
    萱壼為其所創作，顯非事實，另證人莊榮華、丙○○所言亦多有瑕疵，自訴人確
    有侵害煥臣公司所創作之鈺萱壼，伊並無捏造事實而誣告自訴人等語。
三、按犯罪事實應依證據認定之，無證據不得推定其犯罪事實；又不能證明被告犯罪
    者，應諭知無罪之判決，刑事訴訟法第一百五十四條、第三百零一條第一項分別
    定有明文。再刑法第一百六十九條第一項之誣告罪，係以行為人意圖他人受刑事
    或懲戒處分，向該管公務員誣告者，始克當之，所稱「誣告」即虛構事實，進而
    申告而言，所謂虛構事實，係指明知無此事實，而故意捏造者而言，是如若出於
    誤信、誤解、誤認或懷疑有此事實，或對其事實張大其詞，或資為其訟爭上之攻
    擊或防禦方法，或其目的在求判明是非曲直者，固均不得謂屬誣告，即其所申告
    之事實，並非完全出於憑空捏造，或尚非全然無因，而只以不能積極證明為虛偽
    ，或因證據不充分，致受誣告人不受追訴處罰者，亦不成之誣告罪。告訴人所訴
    事實，不能證明其係存在，對於被訴人為不起訴處分確定者，是否構成誣告罪，
    尚應就其有無虛構誣告之故意以為斷，並非當然可以誣告罪相繩；誣告罪之成立
    ，係以告訴人所訴被訴人之事實必須完全出於虛構為要件，若有出於誤會或懷疑
    有此事實而為申告，以致不能證明其所訴之事實為真實，而在積極方面尚無證據
    證明其確係故意虛構者，縱被訴人不負刑責，而告訴人本缺乏誣告之故意，亦難
    成立誣告罪名（最高法院四十四年臺上字第八九二號、五十九年臺上字第五八一
    號判例意旨參照）。
四、自訴人認被告涉有前開罪嫌，無非以本院八十三年度訴字第二六一號案卷中證人
    乙○○之證言，及八十三年度訴字第二六一號、八十四年度上訴字第六六六一號
    、最高法院八十六年度台上字第二一四八號、臺灣高等法院八十六年度上更（一
    ）字第三九八號、最高法院八十八年度台上字第四七００號刑事判決附卷為證，
    為其論據。經查：
（一）被告以煥臣公司名義告訴自訴人涉嫌侵害著作權等一案，經臺灣板橋地方法院
      檢察署檢察官八十二年度偵字第一０五九八號、第九九一七號提起公訴，嗣經
      本院八十三年度訴字第二六一號刑事判決諭知自訴人無罪，迭經臺灣高等法院
      八十四年度上訴字第六六六一號、最高法院八十六年度台上字第二一四八號、
      臺灣高等法院八十六年度上更（一）字第三九八號、最高法院八十八年度台上
      字第四七００號刑事判決駁回上訴確定，業經本院調閱上開卷案查明屬實。按
      我國著作權法於七十四年以前，乃以註冊為保護要作（五十二年著作權法第一
      條及第二條參照），嗣因各國對於著作權之取得，多採創作保護主義，即著作
      人於著作完成時即享有著作權，應受法律保護，不以登記或註冊完成為必要，
      亦不因登記或註冊而推定著作權存在，故我國於七十四年七月十日修正時則改
      採創作保護原則，不再以註冊為保護要件，惟仍維持註冊並發給著作權執照之
      制度（七十四年舊著作權法第六條參照）。八十一年六月十日修正時，再將註
      冊規定改為登記制度，只發給登記簿謄本（八十一年舊著作權法第七十四條參
      照），迄八十七年一月二十一日總統令公布新著作權法（同年一月二十三日生
      效），則廢止著作權登記制度，僅保留製版權之登記，由上可知我國現今著作
      權乃採創作保護主義。雖此，惟鈺萱壼由煥臣公司於八十一年十一月二十六日
      向內政部申請著作權登記美術著作，並於八十一年十二月七日核准登記在案，
      此有內政部著作權登記薄謄本乙份附卷可證，是被告基於信賴主管機關准予著
      作權登記之權益，對於自訴人生產與其鈺萱壼相仿之「茗香壼」提出告訴，縱
      然經審理結果判處自訴人無罪，惟本件被告究否涉犯誣告，仍應就其有無虛構
      誣告之故意為斷。
（二）其次，被告丁○○係煥臣公司負責人，於八十二年間因認自訴人意圖營利而非
      法重製「鈺萱壼」，侵害被告所享有之「鈺萱壼」美術著作之著作權，而向臺
      灣板橋地方法院檢察署檢察官提起告訴，此有被告所提出之八十二年六月四日
      告訴狀在卷可憑，且其同時提出自訴人所販售之侵害其著作權之「茗香壼」，
      經相互比對結果，該茗香壼之壼形外觀：左、右、前、後、頂、底等六面造型
      ，與被告之登記著作「鈺萱壼」相同，且其壼底並刻有「嘉仁陶藝」字樣，並
      攝有照片十二幀附卷可證，亦經本院調閱臺灣板橋地方法院檢察署八十二年度
      偵字第九九一七號偵查卷查明屬實，是被告對於本案提出告訴，乃認自訴人所
      販售之茗香壼侵害其著作權，其目的無非在於維護該公司所享有之著作權，尚
      非全然無因。本件被告基於其所享有之著作權登記，及自訴人所販售與其鈺萱
      壼外形相仿之「茗香壼」，而認自訴人有侵害著作權之事，則其主觀上或係懷
      疑有此事實，客觀上亦非完全虛構而憑空捏造，而於八十二年六月四日向臺灣
      板橋地方法院檢察署檢察官提出告訴，指稱自訴人涉犯嫌違反著作權法罪嫌，
      乃為維護自身權益，即難認有虛構誣告之故意。
（三）至煥臣公司經內政部核准登記之「鈺萱壼」創作，業經證人乙○○於本院八十
      三年度訴字第三六一號案件審理中屢次到庭證稱：該壺係渠所製作，於八十年
      間煥臣公司說要作雙色，渠並未把重製茶壺之權利賣給煥臣公司，渠只是賣該
      公司一把茶壺而已；該壺係渠所設計，煥臣公司決定作雙色，茶壺都是渠所作
      ，渠拿給煥臣公司，其滿意即製造等語（參見該案卷本院八十三年五月十六日
      、三十日訊問筆錄），另證人莊榮華於前案中亦證稱渠七、八年前向乙○○買
      過造型一樣之茶壺，出售他人，一支七、八十元等語（參見同前卷八十三年五
      月十六日訊問筆錄），證人丙○○到庭結證稱，被告之與煥臣公司「鈺萱壺」
      造型相同之「茗香壺」係被告於七十六、七年間，看上該種造型茶壺，向渠之
      宜昌公司所買，該造型之茶壺渠於六、七年前做過（參見同前卷八十四年一月
      十二日訊問筆錄），經本院前案審理結果，而認該鈺萱壼非煥臣公司所創作，
      被告雖否認渠等證詞，並堅稱鈺萱壼為煥臣公司之陳煥臣與郭介正之共同創作
      ，乙○○僅為煥臣公司之代工廠，及提出單據以證乙○○為煥臣公司加工數量
      達一萬零四十七支云云，惟經本院傳喚證人乙○○訊以該鈺萱壼之創作過程，
      其仍為相同之供述，是被告所辯該著作權為煥臣公司所創作云云，應非屬實。
      縱然如此，前案八十三年訴字第二六一號依調查證據之結果，以被告對該鈺萱
      壼並無著作權，而認自訴人之「茗香壼」與煥臣公司無涉，無侵害煥臣公司之
      著作權，而為自訴人無罪之判決，惟對於自訴人所製之茗香壼是否仿製於鈺萱
      壼，意即自訴人茗香壼是否確實侵害鈺萱壼之創作乙事，並未為實質之認定，
      縱因煥臣公司對於該鈺萱壼無著作權而與其無涉，惟被告前指稱自訴人涉犯著
      作權法犯嫌，尚非完全出於虛構，亦非全然無因，反係依其所申請核准之著作
      權登記而對之提出告訴，並以自訴人所產製與其相仿之該茗香壼相互比對結果
      ，產生合理懷疑而為申告，目的在於判明是非曲直，維護其權益，非憑空捏指
      他人犯罪，而在積極方面尚無證據證明其確係故意虛構，縱自訴人不負刑責，
      而被告亦缺乏誣告之故意，即與誣告罪之構成要件未合，揆之前揭判例意旨，
      尚難據以誣告罪責相繩。此外，復查無其他積極證據足認被告確有自訴人所指
      之誣告犯行，既不能證明其犯罪，自應為無罪之諭知。至自訴人具狀指稱被告
      誣指伊仿冒「變色龍」專利，與本案誣告罪犯行構成要件相同，且時間緊接，
      顯係基於概括犯意，應為連續犯，請求追加該部分犯罪事實云云，惟本件既經
      諭知無罪之判決，則自訴人前開追加起訴部分自無成立連續犯之餘地，本院尚
      無從併予審酌，附此敘明。
據上論斷，應依刑事訴訟法第三百四十三條、第三百零一條第一項前段，判決如主文
。
中      華      民      國      八十九      年    十      月    二十七  日
                                      臺灣板橋地方法院刑事第六庭
                                          法  官  徐  蘭  萍
右正本證明與原本無異。
如不服本判決，應於判決送達後十日內，向本院提出上訴狀。
                                          書記官  藍  淑  芬
中      華      民      國      八十九      年    十一    月    十三    日


司法院資訊處製作；財團法人民間司法改革基金會備份。
